【裁判字號】    98,上,1011
【裁判日期】    990531
【裁判案由】    清償債務
【裁判全文】
臺灣高等法院民事判決                  98年度上字第1011號
上  訴  人
即追加原告  丁○○
訴訟代理人  薄正任律師
被 上 訴人
即追加被告  乙○○
            甲○○
共      同
訴訟代理人  周承武律師
上列當事人間請求清償債務事件，上訴人對於中華民國98年8月
13日臺灣板橋地方法院97年度訴字第2312號第一審判決提起上訴
，上訴人並為訴之追加，本院於99年5月4日言詞辯論終結，判決
如下：
    主  文
上訴駁回。
被上訴人應給付上訴人新臺幣壹佰陸拾玖萬元，及自民國九十八
年八月十四日起，至清償日止，按週年利率百分之五計算之利息
。
第二審訴訟費用，關於上訴部分由上訴人負擔；關於追加之訴部
分由被上訴人負擔。
本判決所命給付，於上訴人供擔保新臺幣伍拾柒萬元後得假執行
，但被上訴人如以新臺幣壹佰陸拾玖萬元為上訴人預供擔保，得
免為假執行。
    事實及理由
一、本件上訴人於民國97年7月23日起訴時，係依系爭共同協議
    書第5、6條之約定請求，此有起訴狀可稽（調解卷第3至10
    頁），另於97年11月7日準備書狀內雖表明共同協議書第5條
    之約定，乃被上訴人甲○○曾向上訴人借款新臺幣（下同）
    100萬元，故約明須償還（原審卷第39頁），僅在補充說明
    共同協議書之約定內容，尚無變更依消費借貸之法律關係請
    求。嗣上訴人於97年12月24日民事辯論意旨狀內，載明被上
    訴人甲○○於93年間向上訴人借款100萬元，如無借款，何
    以在共同協議書內同意還款，被上訴人否認借款不攻自破，
    爰依借貸及契約之法律關係請求（原審卷第101頁），應係
    追加依消費借貸之法律關係請求。上訴人再於98年6月29日
    民事補正狀內敘明依共同協議書創設之契約法律關係請求（
    原審卷第136頁），更於原審98年7月9日言詞辯論時，主張
    依共同協議書之約定請求返還，沒有主張消費借貸（原審卷
    第148頁）；原審最後言詞辯論期日前提出之98年7月20日辯
    論意旨狀明載：本件訴訟標的為依共同協議書之約定內容請
    求（原審卷第162頁），是上訴人於原審主張之訴訟標的法
    律關係始終包括共同協議書之契約關係。原審認上訴人於起
    訴時原依消費借貸之法律關係請求，嗣於98年6月29日變更
    為依履行契約之法律關係請求，係屬訴之變更，且以妨礙訴
    訟之終結，而駁回上訴人關於此部分之請求，雖屬錯誤，惟
    上訴人就此未聲明不服，應已確定。上訴人於本院98年12月
    17日準備程序時原主張更正依共同協議書之法律關係請求（
    本院卷第49頁），嗣經本院闡明後，上訴人業已陳明除依消
    費借貸契約之法律關係請求外，另追加依共同協議書之約定
    請求（本院卷第67頁），被上訴人雖表明不同意上訴人為訴
    之追加，然上訴人追加之新訴與原訴二者請求之社會基礎事
    實同一，依民事訴訟法第446條第1項、第255條第1項第2款
    之規定，無待被上訴人之同意，應予准許，合先敘明。
二、上訴人主張：伊自軍中退役後，在臺北縣新莊市賴養豬維生
    ，為擴大牧場經營，於88年4月12日向訴外人黃正雄購得臺
    北縣林口鄉○○○段瑞樹坑小段第759之2、759之4兩筆土地
    （下稱系爭林口土地），嗣伊年歲日增，體力漸弱，乃將牧
    場經營權交付被上訴人甲○○，詎被上訴人甲○○於獲得經
    營權後，不思正規經營，致虧損千餘萬元，伊知悉後，要求
    收回經營權，兩造因而發生爭執，經調解後，於95年2月19
    日與被上訴人及訴外人即被上訴人之兄丙○○簽署共同協議
    書。依共同協議書第5條約定，被上訴人應返還上訴人100萬
    元，另依第6條約定，被上訴人甲○○積欠新莊市農會貸款
    800萬元業於96年2月14日以賣豬款項全部清償，伊得請求被
    上訴人按月給付2萬元生活費，自96年2月15日起至97年2月
    14日止，共12個月計24萬元；又伊所有門牌號碼臺北縣新莊
    市○○○路210號房屋（下稱系爭新莊房屋）自97年3月20日
    已終止房屋租約，伊得請求被上訴人再多給付3萬元生活費
    ，自97年3月21日起至97年12月20日止，共9個月計45萬元。
    爰依消費借貸法律關係及共同協議書契約關係，求為命被上
    訴人應共同給付伊100萬元及69萬元，及均加計自起訴狀繕
    本送達翌日起算法定遲延利息，與自98年1月21日起按月給
    付伊5萬元之判決等語（原審判決上訴人全部敗訴，上訴人
    聲明不服，提起上訴後，關於請求被上訴人自98年1月21日
    起按月給付5萬元之訴部分，業已撤回，此部分即告確定，
    茲不贅述）。又上訴後，上訴人就請求被上訴人給付69萬元
    部分，更正為請求自96年2月14日起至98年2月14日止，每月
    2萬元，共48萬元；及自97年3月20日起至97年10月20日止，
    每月3萬元，共21萬元，且就本件遲延利息減縮自原審判決
    之翌日（98年8月14日）起算。並於本院聲明：(一)原判決廢
    棄。(二)被上訴人應共同給付上訴人100萬元，及自原審判決
    之翌日起至清償日止，按年息5%計算之利息。(三)被上訴人應
    共同給付上訴人69萬元，及自原審判決之翌日起至清償日止
    ，按年息5%計算之利息。(四)願供擔保請准宣告假執行。
三、被上訴人則以：伊從未向上訴人借款100萬元，兩造間無消
    費借貸契約關係。共同協議書第5條係約定待上訴人及原審
    共同原告羅蕭昭（已於98年11月18日死亡）往生後，伊與丙
    ○○三兄弟共同支付殯葬費200萬元，性質上近似贈與，伊
    尚未給付，且已於98年7月1日以民事辯論二狀為撤銷該贈與
    之意思表示，上訴人亦不得請求。又上訴人未證明貸款800
    萬元何時還清及系爭新莊房屋自97年3月20日終止租約，其
    給付條件尚未成就，伊無支付之義務。而共同協議書約定之
    公款戶未開立，上訴人無由自公款取得3萬元。縱認上訴人
    得依共同協議書請求，亦應由伊與丙○○各分擔1/3之責任
    ，且被上訴人乙○○已給付2萬元2個月，另給付外勞費用3
    、40萬元，茲主張抵銷等語，資為抗辯。並聲明：(一)上訴駁
    回。(二)如受不利判決，願供擔保請准宣告免假執行。
四、按稱消費借貸者，謂當事人一方移轉金錢或其他代替物之所
    有權於他方，而約定他方以種類、品質、數量相同之物返還
    之契約，民法第474條第1項定有明文。88年民法債編修正時
    ，將同法第475條「消費借貸，因金錢或其他代替物之交付
    ，而生效力」規定刪除，乃因該條規定，易使人誤會金錢或
    其他代替物之交付為消費借貸之生效要件，因而配合第474
    條第1項之修正，而予刪除，惟並未改變消費借貸為要物契
    約之本質，此觀該條之刪除理由自明。是消費借貸之貸與人
    ，尚不因而免除其對要物性之舉證責任。本件上訴人主張被
    上訴人甲○○於93年間向其借款100萬元，經多次催討迄今
    未獲清償之事實，為被上訴人所否認，依上開說明，自應由
    上訴人對於兩造間確實有消費借貸契約之合意，以及交付金
    錢或其他代替物之所有權負舉證責任。上訴人雖舉共同協議
    書第5條約定為據，然該條係約定「壹佰萬元還給丁○○，
    還羅蕭昭壹佰萬元正」（原審卷第44頁），依證人即書立共
    同協議書之黃晨凌證稱：共同協議書是伊親寫的，渠等因為
    經營權之爭議來到伊家中，經過協調上訴人要100萬元，當
    時因豬隻都是被上訴人在養，所以勸被上訴人給上訴人100
    萬元，因為被上訴人有豬隻在養，就會有收入等語（原審卷
    第122頁背面），而被上訴人同意給付100萬元予上訴人之原
    因非必基於消費借貸契約關係，是依上開證據尚不足證明兩
    造或上訴人與被上訴人甲○○間成立100萬元消費借貸契約
    之意思合致，及上訴人確實交付被上訴人100萬元之事實。
    上訴人既未能證明與被上訴人間有100萬元消費借貸契約之
    關係存在，則上訴人依該法律關係，請求被上訴人返還借款
    100萬元，即不足取。
五、上訴人主張其為被上訴人之父親，丙○○為被上訴人之兄，
    兩造及丙○○於95年2月19日簽訂共同協議書之事實，已據
    提出共同協議書為證，並有戶籍謄本在卷可憑（本院卷第97
    頁反面至第99頁反面），被上訴人就共同協議書形式上真正
    亦不爭執（原審卷第74頁），堪信此部分事實為真正。上訴
    人另主張依共同協議書第5條之約定，其得請求被上訴人給
    付100萬元；依第6條約定，得請求至98年2月14日止之生活
    費共69萬元之事實，則為被上訴人所否認，並以前開情詞置
    辯，經查：
  (一)共同協議書記載：「一共同開戶（三個人的印章）丁○○、
    甲○○、乙○○，在償還貸款後，帳戶立即失效。二土地分
    三等分。三豬舍內的豬賣出，再還貸款捌佰萬元正。四壹佰
    捌拾坪給乙○○（設定）。五壹佰萬元還給丁○○、還羅蕭
    昭壹佰萬元正。六還貸之後，每個月支付貳萬給丁○○，若
    無房租收入時，再由公款多付萬元給丁○○。七畜牧場經
    營中，不得私自變更或變賣土地」等文字（原審卷第44頁）
    。參諸證人黃晨凌證稱：共同協議書是伊親寫的，渠等因為
    經營權之爭議到伊家中，經過協調上訴人要100萬元，當時
    因豬隻都是被上訴人在養，所以勸被上訴人給上訴人100萬
    元，因為被上訴人有豬隻在養，就會有收入，由被上訴人共
    同支付。當時兩造說有一些貸款要清償，才會寫貸款還清以
    後，每個月再支付2萬元給上訴人。上訴人在新莊市有房子
    出租他人，若沒有房租收入，由公款多付3萬元給上訴人，
    公款是指養豬的收入，2萬元亦是由養豬收入給。當時在場
    者還有丙○○，因為養豬場是上訴人的，由被上訴人取得養
    豬場經營權，就要負擔第5、6條的費用，丙○○也同意，故
    由三兄弟共同簽署。伊當時有問丙○○，何以未加入養豬，
    他說有自己的工作，如養豬不順，會影響工作、生計等語（
    原審卷第122、123頁）。再參以系爭新莊房屋係於74年8月
    15日由上訴人與羅蕭昭所簽訂，於75年1月11日登記於上訴
    人名下，曾提供被上訴人甲○○貸款800萬元，且出租訴外
    人上繽精密工業股份有限公司之事實，有合約書、建物所有
    權狀（原審卷第51至57、58頁）、租賃契約書（本院卷第11
    1、112頁）附卷可憑。另系爭林口土地亦由上訴人於88年4
    月12日與訴外人黃正雄簽訂買賣契約，並登記為被上訴人及
    丙○○共有之事實，此有不動產買賣契約書、土地登記謄本
    可稽（原審卷第180至183、184至186頁）。而兩造就系爭林
    口土地實際上究為上訴人或被上訴人甲○○出資購買；其上
    養豬場「華忠畜牧場」究為上訴人或被上訴人甲○○經營，
    迭有爭執，是兩造簽訂共同協議書，顯係為解決系爭林口土
    地及養豬場經營權相關爭議，經協議達成被上訴人願共同給
    付上訴人100萬元，另於貸款還清時，每月支付上訴人2萬元
    ；系爭新莊房屋無房租收入時，每月再多支付上訴人3萬元
    之協議。且因丙○○亦為系爭林口土地共有人之一，不參與
    養豬場之經營，因而不負上開第5、6條約定之給付義務。被
    上訴人抗辯丙○○亦簽署共同協議書，應與被上訴人共同負
    擔給付責任云云，尚非可取。
  (二)被上訴人抗辯共同協議書第5條約定給付父親即上訴人及母
    親各100萬元，乃父母百年之後，三兄弟應共同支付之購買
    墓地等殯葬費用。又該性質為贈與契約，既尚未給付，其依
    民法第408條第1項規定，已於98年7月1日為撤銷該贈與之意
    思表示，亦無庸給付等語。惟依共同協議書第5條約定，並
    無約明該款項係支付購買墓地等殯葬費之用，且與證人黃晨
    凌證述不符。又如前所述，共同協議書乃為解決系爭林口土
    地及養豬場經營等事宜，自無可能約定上訴人百年後之事，
    而被上訴人乙○○自認於簽訂共同協議書後，已給付母親羅
    蕭昭50萬元，果係三兄弟應支付之殯葬費，何以在羅蕭昭生
    前，即由被上訴人支付，所支付之款項亦非三分之一，要與
    經驗常情相違。是被上訴人所辯第5條約定還上訴人100萬元
    ，乃三兄弟應共同支付之殯葬費用，委非可取。而第5條既
    約定「壹佰萬元還給丁○○」，依其文義應係償還款項，顯
    非被上訴人贈與上訴人100萬元，被上訴人抗辯其性質為贈
    與，並主張依民法第408條第1項規定撤銷，亦非可採。
  (三)按給付無確定期限者，債務人於債權人得請求給付時，經其
    催告而未為給付，自受催告時起，負遲延責任。其經債權人
    起訴而送達訴狀，或依督促程序送達支付命令，或為其他相
    類之行為者，與催告有同一之效力，民法第229條第2項定有
    明文。查兩造因養豬場經營事項協商而書立共同協議書，依
    共同協議書第5條約定，被上訴人應還上訴人100萬元，乃被
    上訴人承諾給付上訴人之款項，尚非消費借貸契約性質。又
    此項給付既無確定期限之約定，依上開說明，應於被上訴人
    受催告時起，即負遲延責任，上訴人提起本訴，起訴狀繕本
    已於97年8月12日送達被上訴人，可認已對被上訴人為催告
    ，上訴人自得請求被上訴人返還上開100萬元。縱假設該約
    定仍應認為具消費借貸契約性質，惟上訴人對被上訴人起訴
    而送達起訴狀繕本，迄本院言詞辯論之日止，已逾一個月之
    相當期限，參酌民法第478條規定及最高法院70年台上字第
    2011號、73年台抗字第413號判例意旨，被上訴人亦應有返
    還借用物即100萬元之義務。被上訴人抗辯上訴人未為催告
    ，不得請求返還100萬元，委非可取。
  (四)又共同協議書第3條約定之貸款800萬元，業於96年2月14日
    清償完畢之事實，有臺北縣新莊市農會99年1月15日莊市農
    信字第0065號函所附之借款申請書、往來帳卡、清償還款相
    關傳票可憑（本院卷第76至90頁），被上訴人於本院言詞辯
    論時亦不再爭執（本院卷第153頁）。而共同協議書第6條所
    載之房租收入，係指系爭新莊房屋租金收入，且租約已於97
    年3月20日終止之事實，亦為被上訴人所不爭執（本院卷第
    153、154頁），堪信此部分事實為真實。共同協議書第6條
    前段既約定還清貸款後，每個月支付上訴人2萬元，而第3條
    約定貸款800萬元已於96年2月14日還清，條件已成就，被上
    訴人自應給付上訴人每月2萬元，上訴人依此約定，請求被
    上訴人給付自96年2月14日起至98年2月14日止共24個月48萬
    元，尚非無據，應予准許。被上訴人抗辯條件尚未成就，無
    支付之義務，自不足採。又系爭新莊房屋租約業於97年3月
    20日終止，上訴人即無房租收入，依第6條後段約定，被上
    訴人應按月由公款多付3萬元予上訴人。雖兩造在共同協議
    書簽訂後，並無成立所謂的公款，為兩造不爭執之事實（本
    院卷第153頁），然該條約定之公款，係指經營養豬場之收
    入，此經證人黃晨凌證述在卷，已如前述。而系爭林口土地
    登記為被上訴人及丙○○共有，其上養豬場係由被上訴人經
    營，丙○○未參與經營，第6條約定由經營養豬場之被上訴
    人支付，所指公款為養豬收入，應屬無誤。至共同協議書第
    1條約定由上訴人及被上訴人三人共同開戶之帳戶，觀諸該
    條及第3條之文義，應指為償還貸款所開立之帳戶，與第6條
    後段約定之「公款」無關。則上訴人依第6條後段約定，請
    求被上訴人給付自97年3月20日起至同年10月20日止7個月共
    21萬元之費用，亦與約定相符，應予准許。被上訴人抗辯共
    同協議書約定之公款戶未開立，上訴人無由自公款取得3萬
    元云云，要非可取。
  (五)被上訴人又謂縱認上訴人得依共同協議書請求，惟被上訴人
    乙○○已給付上訴人2萬元計2個月，另給付外勞費用3、40
    萬元，茲主張抵銷等語，然被上訴人就其依共同協議書支付
    上開4萬元及外勞費用3、40萬元之事實，未提出任何證據以
    實其說，所稱對於上訴人有上開債權存在，並據以主張抵銷
    云云，即非可採。
六、綜上所述，上訴人於原審依消費借貸之法律關係請求被上訴
    人給付169萬元，及自原審判決之翌日即98年8月14日起至清
    償日止，按年息5%計算之利息，為無理由，不應准許。其假
    執行之聲請亦失所附麗，應併予駁回。原審就此為上訴人敗
    訴之判決，及駁回其假執行之聲請，並無不合。上訴意旨指
    摘原判決此部分不當，求予廢棄改判，為無理由，應予駁回
    。又上訴人於本院追加依共同協議書約定之法律關係，請求
    上訴人給付169萬元，及自98年8月14日起至清償日止，按年
    息5%計算之利息，則為有理由，應予准許。兩造分別陳明願
    供擔保為准、免假執行之宣告，經核於法並無不合，爰分別
    酌定相當擔保金額准許之。
七、本件事證已臻明確，兩造其餘攻擊防禦方法及未經援用之證
    據，經審酌後核與判決結果不生影響，爰不一一論述，附此
    敘明。
據上論結，本件上訴為無理由，上訴人追加之訴為有理由。依民
事訴訟法第449條第1項、第78條、第463條、第390條第2項、第
392條第2項，判決如主文。
中    華    民    國    99    年    5     月    31    日
                  民事第十庭
                        審判長法  官  黃豐澤
                              法  官  吳謀焰
                              法  官  林麗玲
正本係照原本作成。
如不服本判決，應於收受送達後20日內向本院提出上訴書狀，其
未表明上訴理由者，應於提出上訴後20日內向本院補提理由書狀
（均須按他造當事人之人數附繕本）上訴時應提出委任律師或具
有律師資格之人之委任狀；委任有律師資格者，另應附具律師資
格證書及釋明委任人與受任人有民事訴訟法第466條之1第1項但
書或第2項（詳附註）所定關係之釋明文書影本。
中    華    民    國    99    年    5     月    31    日
                              書記官  陶美玲
附註：
民事訴訟法第466條之1（第1項、第2項）：
對於第二審判決上訴，上訴人應委任律師為訴訟代理人。但上訴
人或其他法定代理人具有律師資格者，不在此限。
上訴人之配偶、三親等內之血親、二親等內之姻親，或上訴人為
法人、中央或地方機關時，其所屬專任人員具有律師資格並經法
院認為適當者，亦得為第三審訴訟代理人。

司法院資訊處製作；財團法人民間司法改革基金會備份。
